【裁判字號】    95,上易,442
【裁判日期】    951107
【裁判案由】    詐欺等
【裁判全文】
臺灣高等法院臺南分院刑事判決         95年度上易字第442號
上  訴  人  臺灣臺南地方法院檢察署檢察官
被      告  丁○○
上列上訴人因詐欺等案件，不服臺灣臺南地方法院94年度易緝字
第55號中華民國95年6 月20日第一審判決（起訴案號：臺灣臺南
地方法院檢察署91年度偵字第5505號、92年度偵字第4398號），
提起上訴，本院判決如下：
    主  文
原判決撤銷。
丁○○共同連續意圖為自己不法之所有，以詐術使人將本人之物
交付，處有期徒刑柒月。
    事  實
一、緣許竣于（另案審理）為壯盈建設有限公司（下稱壯盈公司
    ）負責人，壯盈公司於八十八年間，在坐落於臺南縣永康市
    ○○○段一六九九、一六九九之一、一六九九之二地號土地
    上，興建「金如意」四樓透天房屋共十二戶（即臺南縣永康
    市○○○街十八巷二號至三十號），至翌年六月間，許竣于
    因資金匱乏，周轉困難，無法繼續興建上開房屋，復因上開
    房屋，乏人問津，無法銷售，造成壯盈公司資金慘遭套牢，
    無法回收，許竣于為求早日解套，取回投入之資金，竟與賴
    嚮景（另已判決確定）共同基於意圖為自己不法所有及偽造
    文書之犯意聯絡，謀議找尋人頭以假買賣契約辦理過戶登記
    之方式，向臺灣土地銀行東臺南分行（以下簡稱土地銀行）
    辦理分戶貸款，謀議底定後，賴嚮景遂經由同有犯意聯絡之
    丁○○、莊森烈（另已判決確定）徵得具有犯意聯絡之陳勝
    義（另已判決確定）之同意，由陳勝義提供身分證、印章供
    賴嚮景、丁○○及莊森烈持往辦理房屋買賣契約及分戶貸款
    事宜。賴嚮景、丁○○及莊森烈取得陳勝義之身分證影本、
    印章等文件交由不知情之壯盈公司職員製作不實之預定土地
    買賣契約書、預定房屋買賣契約書後，於八十八年六月八日
    ，持往土地銀行，申請貸款新台幣（下同）四百三十萬元；
    另委由亦不知情之陳義榮，於八十八年七月二十日持向臺南
    縣永康地政事務所辦理上開「金如意」建案之土地及房屋所
    有權移轉登記，使臺南縣永康地政事務所承辦人員於同年月
    二十三日登載於職務上所掌之建物及土地登記簿上，並據以
    發給上開「金如意」建案之土地所有權狀及建築改良物所有
    權狀，許竣于、賴嚮景於取得「金如意」建案之土地所有權
    狀及建築改良物所有權狀後，持以行使，迅即交予土地銀行
    承辦人員，使土地銀行承辦人員陷於錯誤，予以核貸三百三
    十三萬元。賴嚮景、丁○○、莊森烈、許竣于等人於詐得上
    開金錢後，即停止「金如意」建案之興建，亦未繳付貸款本
    息，足生損害於地政機關對上開房地地籍之管理、稅課之正
    確性及土地銀行。
二、賴嚮景、丁○○、莊森烈復承前揭犯意，於八十八年六月三
    十日及八十八年七月七日，分持陳勝義所有身分證影本、印
    章，以「舶仕精品服飾店」及負責人陳勝義之名義，佯與美
    商美銀賓旭信用卡股份有限公司（以下簡稱賓旭公司）簽訂
    特約商店合約、信用卡查核、電子結帳終端機使用合約，致
    賓旭公司信以為真，交予刷卡機，賴嚮景、丁○○、莊森烈
    於取得刷卡機後，將刷卡機以不詳之價格賣予乙○○（另案
    審理中），供乙○○在臺南市○○路四六二號「舶仕服飾進
    口店」從事「假消費真刷卡」之重利行為。
三、案經臺灣高等法院臺南分院檢察署檢察官函送台灣台南地方
    法院檢察署檢察官及台南市警察局第五分局報請台灣台南地
    方法院檢察署檢察官偵查起訴。
    理    由
一、訊據被告丁○○矢口否認涉有使公務員登載不實文書及詐欺
    取財等犯行，辯稱：「我沒有參與前開犯行，我之前在通訊
    行工作，陳勝義也在那工作，陳勝義說我有帶他去開戶，是
    因為他沒有機車，請我幫他帶去彰化銀行開戶，後來就稱說
    是我拿資料給他去辦理，我只是用機車載他去開戶而已，之
    前他是有要來我們公司（通訊行）工作，都用名片去外面消
    費都沒有付款，當時人家來店裡要錢，我有罵過他，是否因
    為這樣懷恨才這樣說。」等語。
二、查：
（一）事實欄一部分：
  (一)證人陳勝義於偵查中證稱：「（八十八年七月六日你有至彰
    化銀行開戶？）是，當天是俊仔、阿文（指被告莊森烈）及
    賴嚮景一起去，而俊仔、阿文與我到銀行內，賴嚮景在外面
    等我們，他（賴嚮景）向我借身分證到銀行開戶，原有談代
    價，但他（賴嚮景）並未兌現，時間是八十八年六月三十日
    或八十八年七月七日，他（賴嚮景）叫我拿我身分證、印章
    交給他，我受雇於他在他店當經理，他說辦資料需我的證件
    ，他以舶仕精品服飾店以我為負責人，以我名義與美商賓旭
    信用卡公司簽約，並取得刷卡機，諸些事情，我均不知情。
    」（見他字1218卷第27頁），並有陳勝義之結文在30頁可憑
    ，至陳勝義在91年度偵字第5505號偵查卷第17─18頁、23─
    24頁、第194─195頁）之陳述因未令其具結，應無證據能力
    。被告於原審亦自承在莊森烈的通訊行工作，有帶陳勝義去
    銀行，有進到銀行裏面，帶陳勝義去了土銀及彰銀（見原審
    影印卷第131、134、135 頁），並承認他綽號「俊仔」（見
    本院審理筆錄頁），可見陳勝義指述「俊仔」帶他到銀行，
    向陳勝義借身分證辦理開戶。
  (二)證人即代辦本件銀行貸款抵押權設定與所有權移轉登記之代
    書陳義榮到庭證稱：伊確有代壯盈公司辦理永康市○○○段
    （即金如意）土地上案場之代書業務，包括所有權移轉登記
    及設定抵押等，登記及設定之資料是壯盈建設公司的小姐交
    給伊等情（見原審卷第137─140頁）。足認被告等於取得印
    章證件後確有交付許竣于之壯盈公司再轉交給證人陳義榮向
    土地銀行辦理貸款，並持以向永康地政事務所辦理不動產之
    抵押與所有權移轉登記等情。並有陳勝義名義之台南縣永康
    市○○○段之門牌號與地號之建築改良物所有權狀、土地所
    有權狀、臺灣省臺南縣土地登記簿及建築改良物登記簿、土
    地銀行之貸款資料（含授信申請書、不動產擔保放款調查報
    告及授信審核書、借據、預定房屋買賣契約書、預定土地買
    賣契約書）等影本在偵字第5505卷第74-86頁、94-104 頁可
    證。貨款行為土地銀行東台南分行，申請貸款日期為八十八
    年六月八日，與證人陳勝義所供日期相符，且共同被告賴嚮
    景、莊森烈亦經原審以詐欺罪，判處有三月及拘役五十日，
    有判決在原審卷可憑，亦認定被告丁○○為共犯，等所辯僅
    係載陳勝義至銀行云云，應係卸責之詞，不足採信。
（二）事實欄（二）部分：
  (一)證人陳勝義供稱被告與賴嚮景、「阿文」陪同陳勝義至銀行
    辦理開戶手續，已如前述。
  (二)荷蘭銀行函覆台灣台南地方法院八十九年度訴字第745 號所
    檢附八十八年六月三十日「舶仕精品服飾店」特約商店合約
    書資料，有「舶仕精品服飾店」彰化銀行及土地銀行存簿封
    面、陳勝義身分證影本各一紙，有荷蘭銀行九十年七月十九
    日90荷銀字第二○七三號函在卷可憑（見745號卷185、191
    、193 頁），經本院90年度上訴字第1263號判決記載甚明。
    該判決亦認定賴嚮景及綽號「俊仔」之人利用陳勝義為人頭
    , 以「舶仕精品服飾店」負責人陳勝義與賓旭公司簽訂特約
    商合約，取得刷卡機，有判決在偵字第4398號影印卷第6 頁
    可按。並有陳勝義與荷蘭銀行所簽定特約商「舶仕精品服飾
    店」之合約書及付款明細在89年度訴字第745號影印卷第186
    -193頁可稽。足見係證人陳勝義將該帳戶資料、身分證、印
    章交付賴嚮景、被告丁○○等人所辦。
  (三)證人乙○○於本院證稱；「當時店我僱用王豐智，他有無經
    營刷卡付現我並不知道。我重利部分被原審判一年六月，目
    前上訴台南高分院。」，「（問店裡刷卡機何處理的？）阿
    烈（莊森烈），當時我去莊森烈的店買手機認識他，說我的
    店情形，他說他跟銀行熟，他用我的店名去向銀行聲請。」
    ，「舶仕店向賓旭公司簽約也是莊森烈全部聲請好後給我的
    。」「刷卡機拿給我的時候，我才知道用舶仕服飾店的名義
    聲請負責人陳勝義。」，可見被告丁○○與賴嚮景、莊森烈
    等人係以陳勝義為人頭，申請「舶仕精品服飾店」營業登記
    ，再以該營業登記向賓旭公司申請刷卡機，供乙○○使用，
    乙○○重利罪部分，亦經台灣台南地方法院95年度訴字第65
    號判處有期徒刑一年六月在案，有判決在本院卷可憑。
 (四) 綜上，被告辯稱未參與一節，應非可採，其與賴嚮景等人共
    同詐欺之犯行，應堪認定。
三、論罪科刑：
（一）核被告丁○○於事實欄第一項所為，係犯刑法第二百十四
      條之明知為不實之事項，而使公務員登載於職務上所掌之
      公文書罪、第二百十六條行使登載不實公文書罪及同法第
      三百三十九條第一項之詐欺取財罪。被告丁○○與賴嚮景
      、莊森烈、陳勝義、許竣于間，有犯意之聯絡及行為之分
      擔，為共同正犯。登載不實罪為行使行為吸收，不另論罪
      。其等利用收購之人頭資料交給許竣于之壯盈公司人員委
      託不知情之代書陳榮義辦理土地及建物之所有權移轉登記
      ，而使公務員登載不實事項於所掌之公文書，係屬間接正
      犯。被告丁○○以陳勝義為人頭向賓旭公司詐得刷卡機，
      為詐欺取財罪，所犯登載不實與詐欺取財罪間有牽連關係
      ，雖牽連犯於95年7月1日刑法修正施行時刪除，惟被告行
      為在修正前，依刑法第二條第一項比較新舊法，以適用行
      為時之舊法有利被告，即牽連犯之法律，故應從一重之詐
      欺取財罪處斷。
（二）被告以陳勝義為人頭向賓旭公司詐得刷卡機部分，係犯刑
      法第三百三十九條第一項之詐欺取財罪。其與陳勝義、賴
      嚮景、莊森烈間有犯意之聯絡及行為之分擔，為共同正犯
      。
（三）被告前後二次詐欺行為，時間緊接，所犯罪名相同，顯係
      出於概括之犯意為之，為連續犯，爰依刑法第五十六條之
      規定以一罪論，並加重其刑。（連續犯於95年7月1日刑法
      修正施行時刪除，惟被告行為在修正前，依刑法第二條第
      一項比較新舊法，以適用行為時之舊法有利被告，即連續
      犯之法律）。
四、原審不察，遽予無罪之諭知，自有未洽，檢察官上訴意旨，
    指摘原判決不當，非無理由，自應予撤銷改判，爰審酌被告
    犯罪之手段、涉案情節、所生損害、及被告推卸責任，毫無
    悔意等情狀，量處如主文所示之刑，以示懲儆。
五、不另無罪諭知：
  (一)公訴意旨另以：賴嚮景另經由姓名、年籍不詳之人，找尋具
    有犯意聯絡之張振福、戊○○、甲○○、楊永和、丙○○、
    敬森敏、林國禎充當人頭購買戶，張振福、戊○○、甲○○
    、楊永和、丙○○、敬森敏、林國禎並提供身分證影本、印
    章等文件交予賴嚮景、許竣于，賴嚮景、許竣于旋即將張振
    福、戊○○、甲○○、楊永和、丙○○、敬森敏、林國禎之
    身分證影本、印章等文件交由不知情之壯盈公司職員製作不
    實之預定土地買賣契約書、預定房屋買賣契約書後，於八十
    八年六月八日，持往土地銀行，每戶分別以新台幣（下同）
    四百十萬元至五百四十六萬元不等（如附表所示）之金額，
    申辦分戶貸款；另委由亦不知情之陳義榮，於八十八年七月
    二十日持向臺南縣永康地政事務所辦理上開「金如意」建案
    之土地及房屋所有權移轉登記，使臺南縣永康地政事務所承
    辦人員於同年月二十三日登載於職務上所掌之建物及土地登
    記簿上，並據以發給上開「金如意」建案之土地所有權狀及
    建築改良物所有權狀，許竣于、賴嚮景於取得「金如意」建
    案之土地所有權狀及建築改良物所有權狀後，持以行使，迅
    即交予土地銀行承辦人員，使土地銀行承辦人員誤以為真，
    予以核貸如附表所示之金額，計詐得二千五百餘萬元，許竣
    于、賴嚮景等人於詐得上開金錢後，即停止「金如意」建案
    之興建，亦未繳付貸款本息，足生損害於地政機關對上開房
    地地籍之管理、稅課之正確性及土地銀行等情。
  (二)公訴人就此部分並未及被告丁○○參與，經本院調查結果
    ，證人即貸款戶甲○○、張振福、林國楨、戊○○、丙○○
    、敬森敏、楊永和等人亦未證述被告丁○○有為任何行為，
    故尚難被告丁○○就此部分與許竣于、賴嚮景等人有犯意聯
    絡、行為分，被告丁○○此部分犯罪不能證明，因檢察官
    認此部分與前開有罪部分有連續犯之一罪關係，爰不另為無
    罪諭知。
據上論結，應依刑事訴訟法第369條第一項前段、第364條、第
299 條第一項前段、刑法第2條第1項、第28條、修正前刑法第56
條、第339條第一項、第216條、第214條、修正前刑法第55條後
段、罰金罰鍰提高標條例第1條前段，判決如主文。
本案經檢察官趙中岳到庭執行職務。
中    華    民    國    95    年    11    月    7     日
                  刑事第五庭    審判長法  官  楊明章
                                      法  官  顏基典
                                      法  官  楊子莊
以上正本證明與原本無異。
不得上訴。
                                      書記官  王全龍
中    華    民    國    95    年    11    月    9     日
附錄法條：
刑法第二百十六條：行使第二百十條至第二百十五條之文書者，
依偽造、變造文書或登載不實事項或使登載不實事項之規定處斷
。
中華民國刑法第339條
（普通詐欺罪）
意圖為自己或第三人不法之所有，以詐術使人將本人或第三人之
物交付者，處5年以下有期徒刑、拘役或科或併科1千元以下罰金
。
以前項方法得財產上不法之利益或使第三人得之者，亦同。
前二項之未遂犯罰之。
附表：
  ┌──┬─────┬─────────┬─────────┬───────┐
  │編號│人頭貸款戶│      申貸金額    │   核貸金額       │   對保日期   │
  ├──┼─────┼─────────┼─────────┼───────┤
  │一  │戊○○    │四百三十萬元      │三百三十八萬元    │八十八年七月七│
  │    │          │                  │                  │日            │
  ├──┼─────┼─────────┼─────────┼───────┤
  │二  │甲○○    │四百二十七萬元    │三百零一萬元      │八十八年七月六│
  │    │          │                  │                  │日            │
  ├──┼─────┼─────────┼─────────┼───────┤
  │三  │陳勝義    │四百二十三萬元    │三百三十三萬元    │八十八年七月七│
  │    │          │                  │                  │日            │
  ├──┼─────┼─────────┼─────────┼───────┤
  │四  │丙○○    │四百十萬元        │三百零一萬元      │八十八年七月六│
  │    │          │                  │                  │日            │
  ├──┼─────┼─────────┼─────────┼───────┤
  │五  │張振福    │四百二十萬元      │三百二十四萬元    │八十八年七月九│
  │    │          │                  │                  │日            │
  ├──┼─────┼─────────┼─────────┼───────┤
  │六  │敬森敏    │四百三十四萬元    │三百三十八萬元    │八十八年七月九│
  │    │          │                  │                  │日            │
  ├──┼─────┼─────────┼─────────┼───────┤
  │七  │林國禎    │五百四十六萬元    │三百八十二萬元    │同右          │
  ├──┼─────┼─────────┼─────────┼───────┤
  │八  │楊永和    │四百二十三萬元    │三百零三萬元      │八十八年七月七│
  │    │          │                  │                  │日            │
  └──┴─────┴─────────┴─────────┴───────┘


司法院資訊處製作；財團法人民間司法改革基金會備份。
